【裁判字號】    97,訴,5519
【裁判日期】    980317
【裁判案由】    偽造文書等
【裁判全文】
臺灣板橋地方法院刑事判決              97年度訴字第5519號
公  訴  人  臺灣板橋地方法院檢察署檢察官
被      告  林務
            甲○○
上二人共同
選任辯護人  鍾周亮律師
上列被告因偽造文書等案件，經檢察官提起公訴（97年度偵字第
16669 號），本院判決如下：
    主  文
林務、甲○○均無罪。
    理  由
一、公訴意旨略以：被告林務及被告甲○○係母子，因林務自民
    國95年2 月5 日起自為會首，召集每會新臺幣（下同）2 萬
    元、會員連同會首共23會、每月5 日在臺北縣三重市○○路
    39巷124 號開標、會期自95年2 月5 日起，至96年12月5 日
    止之互助會，告訴人乙○○同意與甲○○共同合資參加1 會
    ，並按月繳付會款予林務、甲○○，詎林務、甲○○竟共同
    基於偽造文書、詐欺之犯意，於不詳會期，未獲乙○○之同
    意，利用會員於投標單上僅書寫金額並未載明姓名，且會員
    亦向來未查證係何人得標之情形下，以乙○○之名義偽造標
    單，且向會員佯稱係乙○○得標，致其餘活會會員陷於錯誤
    ，仍然交付會款共30餘萬元予林務，致生損害於乙○○及其
    餘活會會員。嗣因乙○○發現其已成為得標會員，因而向林
    務、甲○○追索，林務、甲○○因而簽立本票、協議書分期
    還款，詎林務、甲○○未依約清償，亦避不見面，始悉上情
    。因認被告二人所為，係犯刑法第216 條、第220 條、第
    210 條之行使偽造準私文書及同法第339 條第1 項之詐欺取
    財罪嫌。
二、按犯罪事實應依證據認定之，無證據不得推定其犯罪事實。
    且檢察官就被告犯罪事實，應負舉證責任，並指出證明之方
    法。又不能證明被告犯罪者，應諭知無罪之判決，刑事訴訟
    法第154 條第2 項、第161 條第1 項、第301 條第1 項分別
    定有明文。所謂證據，係指足以認定被告確有犯罪行為之積
    極證據而言，該項證據自須適合於被告犯罪事實之認定，始
    得採為斷罪資料。苟積極證據不足為不利於被告事實之認定
    時，即應為有利於被告之認定，更不必有何有利之證據（參
    照最高法院29年上字第3105號、30年上字第816 號判例），
    又事實之認定，應憑證據，如未能發現相當證據，或證據不
    足以證明，自不能以推測或擬制之方法，以為裁判基礎（參
    照最高法院40年臺上字第86號判例），且為刑事訴訟法上證
    明之資料，無論其為直接證據或間接證據，均須達於通常一
    般之人均不致於有所懷疑，而得確信其為真實之程度，始得
    據為有罪之認定，若其關於被告是否犯罪之證明未能達此程
    度，而有合理性懷疑之存在，致使無從形成有罪之確信，根
    據「罪證有疑，利於被告」之證據法則，即不得遽為不利於
    被告之認定（參照最高法院76年臺上字第4986號判例）。
三、公訴意旨無非以被告林務於偵查中之供述，佐證其坦承將告
    訴人乙○○之互助會標走，並取得該會期之會款共30多萬元
    ，且被告林務於偵查中係辯稱：不知告訴人與其子即被告甲
    ○○合資一會互助會，伊係幫告訴人繳她的會錢，她不繳就
    算了，伊就幫她繳等情；以被告甲○○於偵查中之供述，佐
    證其坦承與告訴人乙○○共同合資參加被告林務所召集之互
    助會，且被告林務雖以前詞置辯，惟被告甲○○於偵查中供
    稱：被告林務知道告訴人與伊合資一會互助會等情，被告林
    務前開所辯顯不可採；以告訴人乙○○於偵查中之指訴，佐
    證被告2 人全部犯罪事實；以證人賴秀妃於偵查中之證述，
    佐證告訴人曾將應繳納之會款交由證人賴秀妃轉交給被告2
    人之事實；以證人彭喜輝於偵查中之證述，佐證證人彭喜輝
    曾聽被告林務轉述告訴人係將會錢拿給被告甲○○之事實；
    以證人陳紅棗於偵查中之證述，佐證被告林務所召集之互助
    會開標時標單上會寫金額，但不寫名字之事實；以證人高羽
    彤於偵查中之證述，佐證被告林務曾向告訴人表示，是甲○
    ○將互助會標走，錢是甲○○拿走之事實；以協議書、本票
    及台灣板橋地方法院檢察署公務電話各1 紙，佐證被告甲○
    ○雖於偵查中辯稱卷附協議書及本票係告訴人以強暴脅迫方
    式逼迫其簽立等情，惟經檢察事務官向桃園縣警察局蘆竹分
    局蘆竹派出所查詢後，並未查得被告甲○○向該所備案或報
    案紀錄，顯示其所稱遭告訴人以暴力方式簽立協議書及本票
    後並未向警方報案或備案，則被甲○○告前開辯詞已有可疑
    之處；以會單1 紙，佐證告訴人確實參與被告林務所召集之
    互助會。為其主要論據。惟訊據被告甲○○、林務均否認有
    上開犯行，被告甲○○辯稱：伊和本會並無關係，因為伊加
    入後沒錢繳會款，都是被告林務在處理云云；被告林務辯稱
    ：伊代替甲○○、賴琇玲繳納會錢，伊當然有權自己標下該
    會云云。經查：
  (1)公訴意旨並未敘明被告甲○○、林務冒標詐欺之地點、時間
    、冒標之金額，僅記載其餘活會會員因而陷於錯誤，交付會
    款共30餘萬元予被告林務之事實，未明其計算詐得款項之基
    礎，起訴事實之記載及舉證，均有不備。
  (2)起訴書引被告甲○○固於本案案發後與告訴人賴琇玲簽立「
    協議書」及面額19萬元之本票各一紙，藉此佐證被告甲○○
    曾自承擅自標走與告訴人合資一會之事實，然縱以起訴書犯
    罪事實欄之記載為據，認定本件係由被告甲○○將其與告訴
    人合資任會腳之部分標走，本件被告甲○○與告訴人合資一
    會，依告訴人之指訴，亦僅稱應是伊去投標才可以，但並無
    此項約定之佐證等情（96年度他字第7116號卷，第15頁），
    縱佐以證人高羽彤於偵查中證稱被告林務曾陳稱該會係由被
    告甲○○標走後，將錢拿去乙節（97年度偵字第16669 號卷
    ，第8 、9 頁），而為同於起訴事實之認定，公訴意旨未能
    舉證說明被告甲○○無權標會，仍無從認為被告甲○○標會
    時係犯偽造文書罪。則被告甲○○標下系爭該會後，被告林
    務依原合會約定而分向死會會員各收取20000 元、活會會員
    各收取20000 元扣除得標利息之金額時，各會腳實係依合會
    契約給付，無從認為係因甲○○標會後，因甲○○之何等詐
    術而陷於錯誤，致為金錢之給付。
  (3)又告訴人自稱已繳交19期會款，除第一期繳1 萬元外，此後
    每期繳9 千元，因為伊還是活會，所以也要算1 萬元，所以
    繳19次就是共19萬元乙節（同前他字卷，第3 頁，同前偵字
    卷，第13頁）。查本案合會採內標制，亦即業經得標之死會
    會員每期應繳交20000 元，未曾得標之活會會員每期應繳交
    20000 元扣除當期得標利息之金額，業經被告林務陳述明確
    （本院98年1 月23日準備程序筆錄），告訴人若因被告甲○
    ○得標後，已成為死會會員，依約應負擔死會會腳應付會款
    20000 元之半數，即為10000 元，然依起訴書所載情節，即
    因被告甲○○隱瞞得標之事實，而使告訴人僅支付被告林務
    、甲○○活會會腳應付會款18000 元之半額，即9000元，是
    告訴人即令確於被告甲○○擅自標走之當期仍支付被告林務
    9000元會款，仍係基於合會契約而為之當然之舉，未因被告
    甲○○擅自標會之舉，而受有超額支付會款之不利益，亦無
    從認為告訴人曾因甲○○之何等詐術而陷於錯誤，致為金錢
    之給付。
四、綜據前述，檢察官起訴被告二人有詐欺、偽造文書犯嫌，然
    未能證明被告甲○○無標會之權利，自無從認定被告二人投
    標行為，即屬共犯偽造私文書犯行，而本案告訴人及其餘合
    會會腳均係基於合會契約而繳納應繳款項，並未因被告二人
    之何等詐數行為陷於錯誤而為金錢給付，亦經論述如前，無
    從認為被告二人係共犯詐欺罪。是被告甲○○、林務縱有擅
    自將與告訴人合資之一會標走，事後未將告訴人應分得之款
    項交付，仍與起訴書犯罪事實欄記載之犯嫌情節不同，應為
    與告訴人間之民事糾紛，非必然屬刑事不法行為。從而，檢
    察官起訴之舉證僅及於被告二人所辯情節矛盾，明顯不實，
    然就詐欺、偽造文書之構成要件部分仍屬不足，無從超越合
    理懷疑，被告二人所辯並無詐欺、偽造文書犯行，尚非絕無
    可信，既無從為被告二人有罪之確信，揆諸前開說明，自應
    依法就被告二人為無罪之諭知。
據上論斷，應依刑事訴訟法第301 條第1 項，判決如主文。
本案經檢察官陳姿雯到庭執行職務。
中    華    民    國    98    年    3     月    17    日
                  刑事第二庭  審判長法  官  王屏夏
                                    法  官  趙義德
                                    法  官  王偉光
上列正本證明與原本無異。
如不服本判決，應於送達後10日內敘明上訴理由，向本院提出上
訴狀，上訴於本院第二審合議庭 (應附繕本) 。其未敘述上訴理
由者，應於上訴期間屆滿後20日內向本院補提理由書「切勿逕送
上級法院」。
                                    書記官  陳宥伶
中    華    民    國    98    年    3     月    17    日


司法院資訊處製作；財團法人民間司法改革基金會備份。
